【裁判字號】    92,上訴,474
【裁判日期】    920821
【裁判案由】    偽造文書等
【裁判全文】
臺灣高等法院高雄分院刑事判決          九十二年度上訴字第四七四號
    上訴人
    即被告  丁○○
    選任辯護人  吳春生律師
右上訴人因偽造文書等案件，不服臺灣屏東地方法院九十一年度訴字第八八九號中華
民國九十二年一月三十日第一審判決（起訴案號：臺灣屏東地方法院檢察署九十一年
度偵字第四０六一號），提起上訴，本院判決如左：
      主      文
原判決撤銷。
丁○○共同連續行使偽造之甲文書，足以生損害於甲眾及他人，處有期徒刑壹年捌月
。「連榮號」（漁船統一編號：ＣＴＲ－ＰＴ－三二二五號）之報關簿上，偽造之「
出東港溪口  東港安檢所」印文捌枚、「東港安檢所」印文捌枚，偽造之「鐘玉堂」
、「己○○」、「乙○○」、「陳建中」署押各貳枚、「丙○○」、「郭柏佳」、「
李明唐」、「戊○○」、「李文凱」、「林凱鈞」、「周文龍」、「曾智偉」署押各
壹枚，及偽造之「出東港溪口東港安檢所」、「東港安檢所」印章各壹枚，均沒收之
。
      事      實
一、丁○○為「連榮號」（編號：ＣＴＲ─ＰＴ─三二二五號）膠筏所有人兼船長，
    原在屏東縣枋寮鄉附近海域從事捕魚工作，明知依規定漁船出海至枋寮鄉附近海
    域捕魚，應於出、進港時持漁船使用人自存之報關簿（即外關簿）向行政院海岸
    巡防署第六一大隊第六一三中隊所屬之北勢寮安檢站申報，該站檢查人員如准許
    其申報，即以轉輪章及橡皮章在上開自存報關簿上註記出、進港口之日期、時間
    、蓋印「出東港溪口  東港安檢所」、「東港安檢所」字樣，並由承辦之安檢人
    員簽名，以達確實管核漁船進出港口之目的，船舶使用人依該進出港口簽認之出
    海時數，並得以優惠價格向各漁民加油站申購政府補助之漁船用柴油，詎丁○○
    竟與不詳姓名成年之販油集團成員，共同基於意圖為自己得財產上不法之利益及
    行使偽造甲文書之概括犯意，自民國九十一年一月七日起，至同年三月八日止，
    於附表所示之時間，在不詳之處所，連續在上開自存報關簿上偽造該膠筏進出前
    揭中隊所轄東港安檢所記錄，並於各該次紀錄之安檢人員簽認欄內分別偽造鐘玉
    堂、己○○、乙○○、陳建中、丙○○、郭柏佳、李明唐、戊○○、李文凱、林
    凱鈞、周文龍、曾智偉等人簽名署押，以上各情均詳如附表所示，足生損害於鐘
    玉堂、己○○、乙○○、陳建中、丙○○、郭柏佳、李明唐、戊○○、李文凱、
    林凱鈞、周文龍、曾智偉等人之權益及政府對漁船進出港口管理之正確性，並先
    後持往東港鎮內之東隆加油站、滿豐加油站向不知情之加油站員工詐購漁船用柴
    油，其情形如下：
  (一)九十一年一月七日持偽造如附表編號(一)所示進出港安檢紀錄，向位於東港鎮之東
    隆加油站詐購漁船用柴油四千三百甲升。
  (二)九十一年一月十一日持偽造如附表編號(二)所示進出港安檢紀錄，向位於東港鎮之
    東隆加油站詐購漁船用柴油四千三百甲升。
  (三)九十一年二月一日持偽造如附表編號(三)所示進出港安檢紀錄，向位於東港鎮之東
    隆加油站詐購漁船用柴油四千三百甲升。
  (四)九十一年二月六日持偽造如附表編號(四)所示進出港安檢紀錄，向位於東港鎮之東
    隆加油站詐購漁船用柴油四千三百甲升。
  (五)九十一年二月九日持偽造如附表編號(五)所示進出港安檢紀錄，向位於東港鎮之滿
    豐加油站詐購漁船用柴油四千三百甲升。
  (六)九十一年二月二十八日持偽造如附表編號(六)所示進出港安檢紀錄，向位於東港鎮
    之滿豐加油站詐購漁船用柴油四千三百甲升。
  (七)九十一年三月五日持偽造如附表編號(七)所示進出港安檢紀錄，向位於東港鎮之東
    隆加油站詐購漁船用柴油四千三百甲升。
  (八)九十一年三月八日持偽造如附表編號(八)所示進出港安檢紀錄，向位於東港鎮之東
    隆加油站詐購漁船用柴油四千三百甲升。
    核計以上開方式使不知情之加油站人員陷於錯誤，將三萬四千四百甲升，市價每
    甲升十三點三元之柴油，以每甲升五點二八八元之政府補助價格出售予丁○○等
    人，使獲得相當上開差價共計二十七萬五千六百十三元（四捨五入取至個位）之
    不法利益，嗣同年七月二十三日下午二時許，為海岸巡防署屏東機動查緝隊人員
    循線查獲。
二、案經行政院海岸巡防署屏東機動查緝隊報告臺灣屏東地方法院檢察署檢察官偵查
    起訴。
      理      由
一、訊據上訴人即被告丁○○矢口否認有前開詐欺得利及行使偽造甲文書之犯行，辯
    稱：伊自九十一年十二月間起，即未再出港捕魚，並將配油手冊及報關簿等證件
    放在膠筏之駕駛座下置物箱內，伊每個月都會到港邊二、三次，以巡視膠筏上之
    物有無失竊，結果該膠筏之門鎖被人敲壞，裡面配油手冊、報關簿、無線電話機
    、探魚機等物均遭竊，後來聽說係由楊志霖（另案偵辦中）拿去給人家做油，並
    於做完油後再放回連榮號膠筏內，且伊一直不知道前述之物遭竊之事，直到九十
    一年七月間，海巡署人員調伊前去製作筆錄時，才知道上情云云。
二、經查：
  (一)「連榮號」膠筏為被告丁○○所有，並自九十年十二月間起即未再出海捕魚，而
    該船配油手冊及自存報關簿於右揭時地被告丁○○接受海巡署承辦人員調查時，
    均仍存放該膠筏內，並未遺失，該自存報關簿猶全部空白，並無出海紀錄等情，
    業據被告丁○○於警訊、偵查中及原審審理時供述在卷，並有屏東縣動力管筏登
    記卡一張及東港安檢所留存之報關簿（內關簿）節本一份附卷可參，然依卷附承
    辦人員轉印前開加油站留存之被告丁○○自存報關簿（外關簿）影本所示，在其
    自稱未出海之期間內，卻載有如附表所示進出港安檢紀錄，其各筆紀錄之安檢人
    員簽名欄內簽署之人名，除李明唐、李文凱、林凱鈞、陳建中、周文龍等人均未
    曾在東港安檢所服役，其簽名顯係遭人偽造，有海岸巡防總局南部地區巡防局九
    十一年十二月三十一日安偵字第三七一號復本院函在卷可稽外，另「鐘玉堂」
    、「己○○」、「乙○○」、「丙○○」、「郭柏佳」、「戊○○」等簽名署押
    確非各該名義人本人所簽，亦據證人即東港安檢所安檢員鐘玉堂、己○○、乙○○、丙○○、郭柏佳、戊○○等人證述在卷，至曾智偉業已退伍，無從傳喚，惟
    被告自承上開期間未曾申請出港，足認附表四報關簿上曾智偉署押，係偽造無疑
    。又前揭如附表所示之偽造進出港安檢紀錄，確遭用以向東隆及滿豐等加油站購
    買前揭數量之漁船用柴油，亦有前引加油站影印留存之報關簿節本、配油手冊節
    本各一份及補充漁船油申請書八紙附卷可稽。
  (二)被告丁○○雖執前詞置辯，然本件除據證人楊志霖於偵查中到庭與被告丁○○對
    質時證稱：伊並未偷丁○○之配油手冊、報關簿等物，更無持前揭資料到漁民加
    油站加油等語（詳偵卷第一四頁訊問筆錄），以膠筏之造價非廉，對以捕魚維生
    之漁民猶屬重要生財器具，而配油手冊、自存報關簿等證件，係漁民持向安檢單
    位申請報關出港捕魚，及用以優惠價格補充漁船用油之必備證件，對漁民生計影
    響至鉅，自無不予謹慎保存之理，乃被告丁○○竟辯稱將此等重要證件長期放置
    在欠缺看管之漁筏內，顯違常理，自非可取。又被告丁○○於九十一年七月二十
    三日攜帶其自存報關簿及配油手冊前往海岸巡防署人員約談時，對於承辦人員詢
    問：為何該報關簿內容全部空白，均無進出港紀錄一節時，答稱：因為伊已經約
    半年多沒有出港了，所以報關簿內才會全部空白等語（詳警卷第一頁反面訊問筆
    錄），並未表示有遺失而更換新冊情事，對於所持配油手冊何以於附表所示期間
    卻有加油紀錄，則答稱：伊也不知道，伊是在收到約談通知，到膠筏上取出報關
    簿及配油手冊時，才知道遭人盜用云云（詳警卷第二頁訊問筆錄），嗣於原審審
    理時，仍堅稱其報關簿、配油手冊係遭他人取用，嗣後仍在伊持有中並未遺失等
    語（原審卷第三十一頁），質言之，若依被告丁○○所言，其因接獲海巡署人員
    約談而在上開膠筏上取出之配油手冊，已載有如附表所示時間內之加油紀錄，然
    同時取出之自存報關簿卻全部空白，與承辦之海巡署人員自上開加油站取得如附
    表所示各次購油時所留存載有各該次進出港安檢紀錄之漁民自存報關簿影本，顯
    非同一。然苟被告所有自存報關簿及配油手冊因放置於「連榮號」膠筏，而遭不
    肖之徒擅自取用，旋又再度潛入放回原處時，竊用者何不將已經偽造、使用之報
    關簿與配油手冊一併返還，卻另以全新之報關簿代之，顯然不合常理。苟竊用者
    以全新之報關簿代之，係為避免被告丁○○發現該偽造之進出港紀錄，然竊用者
    何以又敢將載有多次詐購油料紀錄之配油手冊返還，而未一併更新，足見被告所
    辯上情，顯難置信。
  (三)又依卷附配油手冊、補充漁船油申請書及轉印自加油站留存之「連榮號」自存報
    關簿影本觀之，本件遭上開手法詐購之漁船用柴油數量高達三萬四千四百甲升，
    以被告丁○○一介駕駛膠筏之漁民，並無證據足證其有自行處理、行銷如此大量
    油品之能力，則其將自存報關簿、配油手冊提供予與之有共同犯意聯絡之不詳姓
    名成年之販油集團成員，共同實施本件犯行之事實，應可認定。依卷附油品價目
    表換算，核計渠等藉上開方式以每甲升五點二八八元之政府補助價格購得市價十
    三點三元之柴油，共計獲得二十七萬五千六百十三元（四捨五入取至個位）差價
    之不法利益，其主觀上顯有為得財產上不法利益之意圖，至為明確。綜上所述，
    被告所辯各情，無非卸責之詞，不足採信。本件事證明確，被告之犯行，堪以認
    定。
二、核被告丁○○所為，係犯刑法第二百十六條、第二百十一條之行使偽造甲文書罪
    、及第三百三十九條第二項之詐欺得利罪。被告丁○○與不詳姓名成年販油集團
    成員間，就前開犯行，有犯意聯絡及行為分擔，均為共同正犯。又被告等人偽造
    鐘玉堂、己○○、乙○○、陳建中、丙○○、郭柏佳、李明唐、戊○○、李文凱
    、曾智偉、林凱鈞、周文龍等人簽名署押，及偽造安檢人員甲務上掌管之「出東
    港溪口  東港安檢所」、「東港安檢所」等印章及印文之行為，均為偽造甲文書
    之部分行為，不另論罪。被告等人偽造甲文書復持以行使，其偽造之低度行為為
    行使之高度行為所吸收，不另論罪。被告等人多次行使偽造之甲文書及詐欺得利
    犯行，均時間緊接，手法相同，觸犯構成要件同一之罪名，顯係各基於概括犯意
    反覆為之，皆成立連續犯，應依刑法第五十六條規定論以一罪，並加重其刑。被
    告等人所犯連續行使偽造甲文書及連續詐欺得利犯行間，有方法結果之牽連關係
    ，應依刑法第五十五條後段牽連犯之規定，從一重之連續行使偽造之甲文書罪處
    斷。又被告等利用不知情之加油站員工實施犯罪，應成立間接正犯。
三、原審予以被告論科，固非無見，惟查：(一)刑法第二百十六條、第二百十一條之行
    使偽造甲文書罪，係以「足以生損害於甲眾或他人」為其成立要件，而此成立要
    件須於主文詳加記載，始為適法，而原判決主文欄對於此部分漏未記載，自有未
    合。(二)被告等利用不知情之加油站員工實施犯罪，應成立間接正犯，而原判決理
    由欄漏未說明，自屬理由不備。(三)原判決理由欄二既認定被告等偽造安檢人員甲
    務上掌管之「出東港溪東港安檢所」、「東港安檢所」等印章，係偽造甲文書之
    部分行為，不另論其偽造印章罪，然於「核被告丁○○所為」時，亦認被告另犯
    刑法第二百十七條之偽造印章罪，自屬相互矛盾，亦有可議。被告上訴意旨，仍
    執前詞，否認犯罪，固無足取，然原判決既有上述可議，自應由本院將原判決撤
    銷改判。審酌被告犯後否認犯行，態度不佳，且所詐得之不法利益二十七萬五千
    六百十三元，所犯情節非輕等一切情狀，量處如主文第二項所示之刑。又「連榮
    號」報關簿上偽造之「出東港溪口  東港安檢所」印文八枚、「東港安檢所」印
    文八枚，偽造之「鐘玉堂」、「己○○」、「乙○○」、「陳建中」署押各二枚
    、「丙○○」、「郭柏佳」、「李明唐」、「戊○○」、「李文凱」、「曾智偉
    」、「林凱鈞」、「周文龍」署押各一枚，不問屬於犯人與否，均依刑法第二百
    十九條規定宣告沒收。另偽造之「出東港溪口  東港安檢所」、「東港安檢所」
    印章各一枚，雖未經扣押，然尚無證據足證已不存在，均依刑法第二百十九條規
    定併宣告沒收。
據上論斷，應依刑事訴訟法第三百六十九條第一項前段、第三百六十四條、第二百九
十九條第一項前段，刑法第二十八條、第五十六條、第二百十六條、第二百十一條、
第三百三十九條第二項、第五十五條、第二百十九條、罰金罰鍰提高標準條例第一條
前段，判決如主文。
本案經檢察官方娜蓉到庭執行職務。
中    華    民    國        九十二      年      八      月    二十一    日
                              臺灣高等法院高雄分院刑事第三庭
                                  審判長法官  周賢銳
                                        法官  黃建榮
                                        法官  謝宏宗
右正本證明與原本無異。
如不服本判決應於收受本判決後十日內向本院提出上訴書狀，其未述上訴理由者，
並得於提起上訴後十日內向本院補提理由書狀（均須按他造當事人之人數附繕本)「
切勿逕送上級法院」。
                                      書記官  賴梅琴
中    華    民    國        九十二      年      八      月    二十五    日
附錄：本判決論罪科刑法條：
刑法第二百十六條
行使第二百十條至第二百十五條之文書者，依偽造、變造文書或登載不實事項或使登
載不實事項之規定處斷。
刑法第二百十一條
偽造、變造甲文書，足以生損害於甲眾或他人者，處一年以上七年以下有期徒刑。
刑法第三百三十九條第二項
以前項方法得財產上不法之利益或使第三人得之者，亦同。
【附  表】
┌─┬───┬──────┬──────┬────┬────┬─────┐
│  │      │            │            │偽    造│偽    造│          │
│  │犯罪日│  出港時間  │  進港時間  │出港驗證│進港驗證│ 對照依據 │
├─┼───┼──────┼──────┼────┼────┼─────┤
│(一)│1.7.│1.4. :│1.7. :│  乙○○│  丙○○│警卷頁│
├─┼───┼──────┼──────┼────┼────┼─────┤
│(二)│1.11.│1.7. :１０│1.11. :０│  李明唐│  乙○○│警卷頁  │
├─┼───┼──────┼──────┼────┼────┼─────┤
│(三)│2.1.│1. :│2.1. ４:０│  戊○○│  李文凱│警卷頁│
├─┼───┼──────┼──────┼────┼────┼─────┤
│(四)│2.6.│2.3. ５:│2.6. ５:│  曾智偉│  林凱鈞│警卷頁  │
├─┼───┼──────┼──────┼────┼────┼─────┤
│(五)│2.9.│2.6. :│2.9. :０│  鐘玉堂│  陳建中│警卷頁│
├─┼───┼──────┼──────┼────┼────┼─────┤
│(六)│2.│2. ５:│2. :│  己○○│  周文龍│警卷頁  │
├─┼───┼──────┼──────┼────┼────┼─────┤
│(七)│3.5.│3.2. ５:│3.5. ５:│  陳建中│  己○○│警卷頁  │
├─┼───┼──────┼──────┼────┼────┼─────┤
│(八)│3.8.│3.5. ５:│3.8. ５:０│  郭伯佳│  鐘玉堂│警卷頁  │
└─┴───┴──────┴──────┴────┴────┴─────┘
                                                                    Ｈ


司法院資訊處製作；財團法人民間司法改革基金會備份。
